【裁判字號】    90,上訴,222
【裁判日期】    891127
【裁判案由】    偽造有價證券等
【裁判全文】
臺灣高等法院高雄分院刑事判決          九十年度上訴字第二二二號
    上訴人  台灣屏東地方法院檢察署檢察官
    被  告  陳戊○○
    指定辯護人  本院公設辯護人  李佩娟
右上訴人因被告偽造有價證券等案件，不服臺灣屏東地方法院八十九年度訴字第四四
五號中華民國八十九年十一月二十七日第一審判決（起訴案號：臺灣屏東地方法院檢
察署八十九年度偵字第四０五三號），提起上訴，本院判決如左：
      主      文
原判決撤銷。
陳戊○○連續意圖供行使之用，而偽造有價證券，處有期徒刑年貳月。
偽造之發票人「莊金華」名義，發票日民國八十八年四月二十日，未載到期日，面額
新台幣貳萬元本票拾伍張及印章壹顆，偽造之發票人「王坤恩」名義，發票日民國八
十八年五月二十日，未載到期日，面額新台幣貳萬元本票拾伍張及印章壹顆，偽造之
發票人「洪美」名義，發票日民國八十八年六月二十日，面額新台幣貳萬元本票陸
張及印章壹顆，均沒收。
      事      實
一、陳戊○○於民國（下同）八十八年一月二十日召集每會金額新臺幣（下同）二萬
    元之民間互助會一會，自任會首，邀集丙○○、甲○○、丁○○、吳祺彬、劉翠
    華、莊金華、洪美、王坤恩、蘇玉匙等會員（含會首）共二十一人，採內標制
    ，並於每月二十日中午十二時三十分在其屏東縣潮州鎮○○路五巷五弄十九號住
    處開標，以投標單利息較高者得標，陳戊○○竟意圖為自己不法之所有，基於偽
    造文書，偽造有價證券及詐欺之犯意，竟於同年四月二十日，在標單上偽簽蘇玉
    匙之署押，並寫標息四千三百元，偽造蘇玉匙名義之標單後持以向參加投標會員
    稱係蘇蘇玉匙得標，且稱係莊金華借蘇玉匙之會標得，又意圖供行使之用，在本
    票上發票欄處簽寫「莊金華」之簽名，並持其先於不詳時間委託不知情之刻印店
    人員偽造「莊金華」之印章乙顆，加蓋其上，且填載發票日為八十八年四月二十
    日，票面金額為二萬元之一票十五張，持交活會會員，並向活會會員詐取會款，
    計二十五萬一千二百元（已開標三次即死會三會，扣除蘇玉匙本人，尚有十六會
    活會，本票則莊金華部分未簽給，故為十五張），同年五月二十日，又以同一手
    法，假冒王坤恩名義，偽造王坤恩標單，標息為四千六百元，持向參加投標人員
  行使得標，並偽造王坤恩名義本票十五張（發票日八十八年五月二十日，面額二
    萬元）持交活會會員，並詐詐取會款二十三萬一千元，同年六月二十日復以同一
    手法，偽造「洪美」名義之標單，標息四千七百元，持向參加投標人員行使得
    標，再偽造洪美名義之本票六張（發票日為八十八年六月二十日，面額二萬元
    ）持交活會會員，並詐取會款二十一萬四千二百元（其中一半給予不知情之蘇玉
    桂、由蘇玉桂簽發本票交付），均致生損害於莊金華、王坤恩、洪美、蘇玉匙
    及其他活會會員。
二、案經丙○○、甲○○、丁○○、吳祺彬、劉翠華訴請臺灣屏東地方法院檢察署檢
    察官偵查起訴。
      理      由
一、右揭事實，業據被告陳戊○○於原法院八十九年十月二十三日審理中坦承不諱，
    復經告訴人等指訴乙確，證人莊金華證稱：「伊參加一會已得標，並簽發本票予
    戊○○，伊並未向蘇玉匙借會來標，伊在八十八年八月間得標時，會員說伊已在
    同年四月間得標，為何還標會，伊去找戊○○，戊○○要伊向其他會員說四月份
    的會係伊向蘇玉匙借會來標，但伊並未曾向蘇玉匙借會來標，八十八年四月廿日
    伊名義之本票，並非伊所簽發。」證人王坤恩證稱：「伊參加一會尚未得標，戊
    ○○亦未曾向伊借會來標，告訴人等於八十九年七月中旬拿伊名義之本票給伊看
    後，才知被偽簽本票」。證人洪美證稱：「伊參加一會並未得標，戊○○亦未
    曾向伊借會來標，伊名義之本票並非伊所簽」等語。由上證人所證核與被告坦承
    犯罪之情節相符，並有被告偽造之「莊金華」、「王坤恩」、「洪美」之本票
    影本在卷可資佐證。雖被告於偵查及本院調查中辯稱「蘇玉匙的會是蘇玉匙將會
    讓給伊，而王坤恩則曾同意將會借伊標取，並授權伊刻印章及簽發本票，莊金華
    及洪美的印章則是其等先前留在伊處的，並非伊偽刻的」云云。惟查被告冒標
    蘇玉匙之互助會，向他人冒標係莊金華借標的，已據證人莊金華在原法院審理中
    到庭證述乙確，已如前述。而被告如非向人佯稱係莊金華借標蘇玉匙之會，何以
    偽造「莊金華」之本票交予活會會員？而證人王坤恩否認同意被告借標，代刻印
    章及授權簽發本票，亦如前述，證人莊金華、洪美則否認有留置印章在被告處
    ，是被告所辯，自非可採，再蘇玉匙出具授權書一紙，以證乙其會自願給會首標
    云云，與被告所辯蘇玉匙將會讓予之說已有未合，況證人不得以書面代替證言，
    是該審判外之授權書不得為被告有利之認定，綜上所述，本件被告罪證乙確，其
    犯行，堪以認定。至被告偽造之本票數目及詐取會款，應如事實欄所載，被告九
    十年三月二十八日以前所述與事實不符，並不可採，併予敘乙。
二、按在紙上或物品上之文字、符號，依習慣或特約，足以為表示其用意之證乙者，
    以文書論，刑法第二百二十條定有乙文。被告冒用蘇玉匙、王坤恩、洪美之名
    義，偽造利息標單，在標單上記載其姓名及利息，係用以表示各願付該利息，而
    以該利息得標之意，自屬偽造刑法第二百二十條以文書論之私文書；又其冒用蘇
    玉匙、王坤恩、洪美名義，偽造利息標單，詐標會款，自足損害於蘇玉匙、王
    坤恩、洪美等人。核被告意圖為自己不法之所有，冒用蘇玉匙、王坤恩、洪
    美三人名義，偽造利息標單，持以冒標會款，得標後向活會會員詐取會款，足以
    生損害於被冒名之人及各該活會會員行為，係犯刑法第二百十六條、第二百十條
    、第二百二十條之行使偽造準私文書罪及刑法第三百三十九條第一項之詐欺取財
    罪。其偽造署押為偽造私文書之一部分，而偽造私文書之低度行為，已為行使偽
    造私文書之高度行使行為所吸收，僅論以行使偽造私文書罪。被告偽造莊金華（
    其冒用蘇玉匙標得會款後，對其他會員宣稱係莊金華向蘇玉匙借標，並偽造莊金
    華名義本票）、王坤恩、洪美名義本票之行為，係犯刑法第二百零一條第一項
    之偽造有價證券罪。其囑不知情之刻印師偽刻被害人蘇玉匙、王坤恩、洪美印
    章，為間接正犯，而後將上開印章加蓋於其偽造之本票上，其偽造印章、偽造印
    文、署押，均為偽造有價證券之階段行為，不另論偽造印章及印文、署押罪；又
    被告偽造有價證券後復持以行使，其行使之低度行為已為高度之偽造有價證券所
    吸收，僅論以偽造有價證券罪。再被告各次冒標會款，均係以一行為，向活會會
    員詐欺會款，屬一行為觸犯數個詐欺取財罪名，應依想像競合犯規定，從一重之
    詐欺取財罪處斷。被告於各次冒標會款後，先後同時偽造被害人莊金華本票、王
    坤恩本票、洪美本票各多張，屬接續犯。又被告前後多次之行使偽造私文書、
    詐欺取財、偽造有價證券犯行，時間緊接，方法相同，所犯又各係犯罪構成要件
    同一之罪，顯係各基於概括犯意反覆為之，為連續犯，依刑法第五十六條規定各
    一罪論，並加重其刑。被告上開所犯行使偽造之準私文書、偽造有價證券及詐欺
    取財等三罪，有方法結果之牽連關係，依刑法第五十五條規定應從一重之偽造有
    價證券罪處斷。公訴人雖未就被告行使偽造準私文書部分犯行起訴，惟該部分與
    己起訴之詐欺、偽造有價證券罪等有牽連犯之裁判上一罪關係，為起訴效力所及
    ，本院自得併予審理，附此敘乙。
三、原審據以論罪科刑，原非無見，惟查(1)偽造有價證券罪，以「意圖供行使之用」
    為其成立要件，原判決事實欄內未認定被告偽造有價證券是否供行使之用，而被
    告就偽造印章部分，係利用不知情之第三人所為之間接正犯，原判決事實欄內亦
    漏未認定，均有未合。(2)原判決認定被告詐取之會款與事實亦不相符。(3)被告偽
    造本票數十張，詐得金額近七十萬元，惡性非輕，部分尚未與被害人和解，而可
    和解部分亦僅給付少數，原判決量處被告有期徒刑一年十月，且予以緩刑五年，
    似嫌輕縱，檢察官循告訴人之請以上開(3)之理由指摘原判決不當，為有理由，且
    原判決尚有上開(1)(2)可議之處，自屬無可維持，應由本院將原判決予以撤銷改判
    。爰審酌被告犯罪之動機、目的、手段所生危害及犯後態等一切情狀，量處如主
    文所示之刑，偽造之莊金華本票十五張、王坤恩本票十五張、洪美本票六張及
    偽造之上開三人印章各一顆均依法宣告沒收。至被告偽造之標單及其上之署押於
    開標後依民間互助會之習慣即當場作廢撕毀而不存在，自無從予以宣告沒收。
據上論斷，應依刑事訴訟法第三百六十九條第一項前段、第三百六十四條、第二百九
十九條第一項前段，刑法第第五十六條、第二百零一條第一項、第二百十六條、第二
百十條、第三百三十九條第一項、第五十五條、第二百零五條、第二百十九條，罰金
罰鍰提高標準條例第一條前段，判決如主文。
本案經檢察官邱榮藏到庭執行職務。
中    華    民    國         九十       年      四      月     十一     日
                              臺灣高等法院高雄分院刑事第九庭
                                  審判長法官  張乙松
                                        法官  陳吉雄
                                        法官  任森銓
右正本證乙與原本無異。
如不服本判決，應於判決送達後十日內向本院提出上訴狀，其未述理由者並應於提
出上訴狀後十日內向本院補提理由書（應附繕本)。
                                      書記官  許信宗
中    華    民    國         九十       年      四      月     十三     日
附錄本判決論罪科刑法條：
刑法第二百零一條第一項
意圖供行使之用，而偽造、變造公債票、公司股票或其他有價證券者，處三年以上十
年以下有期徒刑，得併科三千元以下罰金。
                                                                      Ｈ


司法院資訊處製作；財團法人民間司法改革基金會備份。
